臺灣高等法院臺中分院刑事判決　　　95年度上更(一)字第51號
上　訴　人
即　被　告　甲○○
選任辯護人　周金城律師
上列上訴人因偽造有價證券案件，不服臺灣苗栗地方法院88年度
訴字第394號中華民國91年12月31日第一審判決（起訴案號：臺
灣苗栗地方法院檢察署88年度偵續字第15號），提起上訴，判決
後經最高法院發回更審，本院判決如下：
    主  文
原判決撤銷。
甲○○犯偽造有價證券罪，處有期徒刑壹年柒月。如附表所示之
本票陸紙均沒收。緩刑參年。
    事      實
一、甲○○（即更名前之李煥田）與任職於南山人壽保險股份有
    限公司（以下簡稱南山人壽公司）之丁○○（即更名前之齊
    秋玉），原係男女朋友關係，甲○○為協助丁○○推展保險
    業務績效，乃自民國（下同）85年10月15日起至86年6月26
    日止，分別以自己及其母親李邱花妹、弟媳徐曉惠、弟乙○○、舅母戊○○、姪邱國俊等人為被保險人，向南山人壽公
    司投保十三份人壽保險，而上揭首期保險費合計新台幣（下
    同）109萬9610元。86年3月至同年6月間，甲○○與丁○○
    金錢往來頻繁，甲○○於附表發票日欄所示之日期，分別匯
    款予丁○○如附表金額欄所示之金錢，合計共69萬5千元。
    嗣86年10月間，丁○○與甲○○分手，甲○○因此心生不滿
    ，竟意圖供行使之用，而於86年10月至87年2月4日間之某日
    以偽造「齊秋玉」署押之方式，而偽造以齊秋玉為發票人，
    並偽填發票日及票面金額均與其上揭匯款予齊佩庭之日期及
    金額均相同之如附表所示本票六紙；進而於87年2月5日（具
    狀日為2月4日），持如附表所示之本票六紙，向原審法院聲
    請裁定准予強制執行，嗣經同院於同年2月13日以87年度票
    字第98號裁定准予強制執行，丁○○則於同年2月24日收受
    上開本票准許強制執行裁定。
二、案經被害人丁○○訴請臺灣苗栗地方法院檢察署檢察官偵查
    起訴。
    理      由
一、訊據上訴人即被告甲○○（下稱被告）對於持如附表所示之
    本票六紙，以告訴人丁○○為相對人，向原審法院聲請對上
    揭本票裁定准予強制執行之事實固坦承不諱，惟矢口否認有
    偽造本票犯行，辯稱：伊有以現金交給告訴人繳納保險費，
    並未積欠告訴人保險費，附表所示本票係告訴人向伊借款時
    ，為清償借款而簽發予被告，伊並未偽造本票云云。
二、惟查：
(一)、被告對於其取得附表所示本票之時間、地點，於偵、審中供
    述前後不一，於時間方面，被告於偵查中供述：本票係告訴
    人向其借款時簽發，有一部分本票係告訴人在伊匯款前交付
    ，有一部分係在匯款後交付。面額20萬元那張本票，是告訴
    人在伊匯款前開立，要求伊須於6月20日匯款予告訴人，惟
    伊因不夠20萬元拿不出來，沒有跟告訴人說，自己去籌錢，
    到21日才匯給他等語（見87年度偵字第1817號偵查卷第109
    頁反面、第110頁正反面），並提出苗栗縣造橋鄉農會決款
    委託書代收入傳票影本為證（見偵字第1817號卷第28頁）。
    按一般簽發本票調借現款，發票日通常與債權人接洽借款之
    日為同一日或在前。而匯款之日通常在接洽債權人之日或發
    票日之後，最早亦與接洽借款日或發票日同日。因此上開面
    額20萬元本票若係告訴人所簽發，其發票日應在20日或20日
    之前。惟上開本票之發票日竟記載為6月21日，與匯款日相
    同，難讓人相信上開本票係告訴人簽發用以向被告借款。再
    依如卷附之苗栗縣造橋鄉農會決款委託書代收入傳票影本5
    紙（見偵字第1817號卷第26、27、28頁）所載，其餘5紙本
    票之發票日期，竟均與匯款日期相同。則除非被告有預知能
    力，否則豈可能均在告訴人向其調借款項當日，均能匯款無
    礙。另在地點方面，被告於偵查中供述：面額5萬元之支票
    ，係告訴人先開好再拿到伊家給伊，面額18萬元之支票，係
    告訴人在張鴻元家給伊等語（見前開偵查卷第110頁正面）
    ，核與原審法院審理中所供述：面額五萬元之支票（即票號
    044791號），係告訴人在我親戚家給伊，面額18萬元之支票
    （即票號044792號），係告訴人在南山人壽公司交給伊等語
    （見原審法院90年5月22日訊問筆錄）顯然不符。又參諸附
    表所示本票之發票日與票據號碼，面額10萬元本票發票日係
    86年3月28日，票據號碼為044795號；面額10萬元本票發票
    日係86年4月3日，票據號碼為044793號；面額18萬元之本票
    發票日係86年4月10日，票據號碼為044792號；而最後一張
    簽發面額20萬元之本票發票日係86年6月21日，票據號碼為
    044794號等情，為何發票日在後之本票，其票據號碼反而在
    先﹖按本票簿係按號碼依序印製，簽發本票時，依序逐張簽
    發，簽發較早者，號碼在前，簽發晚者，號碼在後。除非預
    先撕下，或更改發票日，不會發生簽發在前者，號碼在後之
    情形。上開六紙本票，有發票日在前，而號碼在後之情形，
    足證被告係將欲偽造之空白本票同時撕下後，為不讓人啟疑
    其偽造犯行，而依其匯款予告訴人之金額，並以匯款日為本
    票之發票日之方式偽造如附表所示之本票，於偽造時未注意
    本票號碼之先後所致。如係告訴人於借款時始簽發本票，不
    可能有借款在前而號碼在後之情形。此外，揆諸上述告訴人
    與被告二人於交往期間，被告自86年1月2日起至同年7月21
    日止，既曾借予告訴人金額達90萬2700元，其中包括86年7
    月14日匯款23萬元、7月21日匯款22萬2千元，被告均未要求
    告訴人須簽發本票，何以被告於同年3月27日僅匯款予告訴
    人五萬元，即須簽發面額五萬元之本票，以作為清償或擔保
    之用﹖是被告辯解伊持有附表所示本票，係因告訴人簽發云
    云，即不能採信。
(二)、復查，附表所示本票六紙發票人之「齊秋玉」之簽名，經分
    別送內政部警政署刑事警察局及法務部調查局鑑定結果，刑
    事警察局認「本票六張上發票人齊秋玉簽名字跡與人齊秋玉
    本人簽名字跡不相符，至於是否與甲○○字跡相符，因前者
    有做作之虞，歉難認定。」。法務部調查局認「本案待鑑本
    票六張上所書齊秋玉三字，書寫緩慢、僵硬滯澀，有做作之
    嫌，無法確認其書寫習慣及特徵。」有內政部警政署刑事警
    察局87年8月13日刑鑑定字第58668號鑑定報告影本一份及法
    務局調查局第六處87處發技二字第87057100號函（見偵查卷
    第151、152頁）。揆諸上開鑑定報告，可以確定被告所持如
    附表所示之六紙本票上「齊秋玉」之字跡，非告訴人所書寫
    。且因「僵硬滯澀、有做作之嫌」，而無從認定究為何人書
    寫。但依被告所辯附表所示本票係告訴人簽發向被告借款乙
    節屬實，則以本件被告匯款予被告時，被告與告訴人二人仍
    在密切交往中，告訴人自無可能預期以後與被告無法再交往
    ，而在交予被告本票之發票人簽名欄，故為做作而異於平日
    書寫習慣之理。此外，被告於與告訴人交往期間即85年10月
    至86年6月間，被告及其家人、親戚共向告訴人投保，首期
    保險費高達109萬9610元；且告訴人亦借予被告款項（均詳
    後述）。而被告一再供稱附表所示之本票，係告訴人親自交
    予被告云云。足認被告係因於追求告訴人交往期間，為告訴
    人付出心力、金錢。後因告訴人不願再與其交往，告訴人所
    積欠款項，因於交往期間，未曾要求告訴人簽寫借據或票據
    ，無從追討，而心生不滿，一次偽造以告訴人為發票人，並
    偽簽發票日及票面金額均與其上揭匯款予告訴人日期及金額
    均相同之如附表所示本票六紙等情甚為明確。另衡之被告係
    於87年2月4日擬妥之本票裁定聲請狀，而於87年2月5日持如
    附表所示之本票六紙，向原審法院聲請裁定准予強制執行乙
    節，亦蓋有同院收文章之本票裁定聲請狀影本一紙附卷可憑
    ，足證本件被告偽造本票時間，係在被告、告訴人感情不睦
    後至被告具狀聲請本票裁定間，即86年10月至87年2月4日間
    之某日，附此敘明。
三、經查：
(一)、被告自85年10月15日起至86年6月26日止，分別以自己及其
    家人李邱花妹、徐曉惠、乙○○、邱國俊、戊○○等人為被
    保險人，向南山公司投保十三份人壽險，而上揭首期保險費
    合計109萬9610元，係由告訴人以現金方式繳納，業據告訴
    人指述甚詳，復據證人即南山人壽公司職員吳淑芬於偵查中
    到庭證述屬實，並有南山人壽公司「預收第一次保險費相當
    額送金單」十三紙附卷可稽。是上開被告及其家人李邱花妹
    、徐曉惠、乙○○、戊○○、邱國俊之上揭十三份人壽保險
    ，首期保險費合計109萬9610元之事實可以認定。
(二)、被告辯稱：85年10月15日之保費共計12萬2428元，係被告
    在85年10月14日從造橋農會大西分行提領11萬9千元，再加
    上身上現金3千元交予告訴人以繳保費。告訴人所指稱自其
    於85年10月15日自其中國信託銀行中壢分行0000000000000
    號帳戶提領代墊保費之12萬2千元，係被告於85年10月14日
    所交付，告訴人於同日存入，再於翌日即85年10月15日提領
    等語，有上開中國信託銀行帳戶交易明細表、造橋農會存摺
    影本附卷可憑（偵續字卷第135頁、偵字第1817號卷第83頁
    ），可信為真正，告訴人之指訴難以採信。被告又辯稱：
    伊母親李邱花妹之收費日期86年1月23日保費7萬9891元，係
    由告訴人代墊，但被告簽發造橋鄉農會、面額7萬8千元、86
    年1月30日期之支票交予告訴人以為清償，有支票影本一張
    可憑（審卷一第44頁）。查告訴人亦承認該支票確係由告訴
    人提示領款，但否認收受該支票係被告用以支付李邱花妹之
    保費。惟告訴人先稱係被告託其買股票的錢，後稱是被告予
    其家裝潢的錢，先後陳述不一。是被告主張上開支票是交付
    給告訴人支付李邱花妹之保費之事實，可以相信。被告辯
    稱：伊弟媳徐曉惠繳費日期86年3月28日、3萬7343元之保費
    ，是告訴人向徐曉惠收費。業據證人徐曉惠於88年12月14日
    證述屬實（見原審卷一第28頁反面）。告訴人主張其於86年
    3月28日自其土地銀行000000000000號帳戶提領2萬3仟元，
    再加上流動資金1萬4342元代墊之，並提出存摺影本為證。
    查上開存摺只能證明告訴人有提領款項，不能證明為徐曉惠
    代墊保費。被告辯稱：86年4月21日之保費18萬6114元，
    伊於86年4月7日自造橋農會提領22萬元交予告訴人，此有造
    橋農會存摺影本可憑（見偵續卷第136頁），可以採信。告
    訴人主張係其於86年4月21日、22日，自其中信銀行帳戶分
    別提領1萬元、15萬元支付被告上開保費云云。查告訴人係
    為被告繳保費18萬6114元，且係一次繳交。告訴人如有為被
    告代墊，何以於86年4月21日、22日分別提領1萬元、15萬元
    ，而不一次提領。是告訴人之指訴，與情理有違，不能採信
    。被告辯稱：伊舅母戊○○繳費日期86年5月21日、3萬16
    89元之保費，係由戊○○交現金予告訴人。業據證人戊○○
    於95年12月27日在本院結證所屬實（見本院卷第63頁）。告
    訴人指述係其自中國信託銀行提領3萬元代墊之云云，難予
    採信。卷附中國信託銀行存款係統交易查詢表，只能證明告
    訴人有為上開提領3萬元之事實，不能證明有代墊保費之事
    實。被告又辯稱：伊表弟邱國俊86年5月21日之保費為2萬
    3632元，係由邱國俊之母親代繳。業據證人邱國俊於88年12
    月14日證述無訛（見原審卷一第29頁）。告訴人主張係於86
    年5月21日自中國信託銀行提領2萬元代墊，難以採信。卷附
    中國信託銀行存款係統歷史交易查詢報表只能證明告訴人有
    提領款項，不能證明代墊保費。被告又辯稱：86年6月2日
    60萬8970元之保費，伊開立面額60萬元之支票及現金897 0
    元以為支付。告訴人承認有收到60萬元，但指稱為被告代墊
    保費8970元。被告否認告訴人為其代墊保費8970元，告訴人
    僅以言詞指述，不能證明為積極事實之代墊保費之事實。
    被告又辯稱伊弟乙○○86年7月7日之保險費9552元，係乙○○親自交予告訴人。業據證人乙○○於95年12月27日證述在
    卷（見本院卷第63頁反面）。告訴人主張係其於86年6月25
    日自土地銀行桃園分行帳戶提領1萬8千元代墊云云，並提出
    該銀行之交易明細影本為證，查上開銀行交易明細僅能證明
    告訴人有於86年6月25日提領上開款項，不能證明有代墊上
    開保費之事實。證人吳淑芬於88年9月28日偵查中證稱：
    如收據正本上有伊之印章就是伊收的。送金單上載明是支票
    或現金，依其載別點收無誤後才蓋章收取等語，僅能證明吳
    淑芬有收取告訴人交付之保費，並不能證明告訴人有為被告
    代墊保費之事實。另南山人壽公司預收第一次保費相當額送
    金單十三紙，僅可證明告訴人有將應之保費交予公司，亦不
    能證明告訴人有代墊保費之事實。另告訴人主張86年4月7
    日代存現金20萬元至被告股票帳戶（即寶島商業銀行000000
    00000000號活期儲蓄存款存摺），於86年4月10代存現款10
    萬元入被告上開帳戶，並提出該銀行存摺影本為證（見偵續
    字卷第89頁）。原審判決並據以認定告訴人為被告代墊首期
    保險費49萬9610元，並於86年4月7日、86年4月10日分別自
    存入被告寶島商業銀行 (後合併為日盛商業銀行)之活期儲
    蓄存款帳戶20萬元、10萬元，合計告訴人為被告支付之款項
    有79萬9610元，認告訴人指述被告於附表所示本票發票日匯
    款予告訴人合計69萬5千元，係為清償代墊上開保險費，而
    非借款等事實。但上開被告寶島銀行帳戶係由被告86年4月7
    日親自開戶，存入現金20萬元；於86年4月10日由周美玲轉
    帳存入10萬元，此有上開存摺影本可憑。並有日盛商業銀行
    中壢分行91年8月26日中壢字第91306號函覆稱：「一、本行
    辦理存款開戶手續需本人親自辦理，不得委託他人。二、前
    帳戶（即被告上開寶島銀行帳戶）於86年4月10日存入新台
    幣10萬元正，係由帳號：00000000000000（戶名周美玲）轉
    入，…」，並檢附86年4月7日之開戶資料、取款憑條，有該
    函可憑（見本院上訴字卷第68至71頁）。是告訴人上開20萬
    元、10萬元係其所存入之指述與事實不符。原審之認定亦有
    違誤。另告訴人指訴其有為被告及其家人代墊保費，難以採
    信。
(三)、被告辯稱：告訴人向伊借款，伊於如附表所示之本票發票日
    匯款給告訴人等語，被告確有分別於86年4月3日匯款10萬元
    給告訴人；於86年3月28日匯款10萬元；於86年6月21日匯款
    20 萬元；於86年4月10日匯款18萬元；於86年4月30日匯款6
    萬5 千元；於86年3月27日匯款5萬元至告訴人帳戶，有苗栗
    縣造橋農會匯款委託書影本六紙可憑（見偵續字第41頁）。
    是被告主張告訴人積欠借款69萬5千元，並非無據。
四、綜上事證及說明，本件顯係被告因追求告訴人與其交往，為
    討好告訴人，以自己及其家人向告訴人投保高額保險，並匯
    款予告訴人。嗣於86年10月間，告訴人與被告分手，被告心
    生不滿，因此偽造如附表所示之本票，向齊秋玉催討。被告
    否認有偽造本票之犯行，其辯解不能採信。
五、末按刑法處罰偽造文書罪之主旨，所以保護文書之實質的真
    正，故不僅作成之名義人須出於虛捏或假冒，即文書之內容
    ，亦必出於虛構，始負偽造之責任，（最高法院20年度上字
    第1050號判例），惟比較刑法第201條第1項之偽造有價證券
    罪與同法第210條之偽造文書罪、第211條之偽造公文書罪構
    成要件可知，刑法第210條、第211條之偽造文書罪，均須以
    「足以生損害於公眾或他人」為構成要件，而第201條之偽
    造有價證券罪則無此要件，故只要無權制作有價證券之人，
    假冒他人名義而制作，即該當該罪之成立，並不以足以生損
    害於公眾或他人為必要，亦即無「實質偽造」或、「形式偽
    造」之別，是本件姑不論被告匯款予告訴人之款項，其用途
    究為借貸、清償代墊保險費，惟既如前述，如附表所示之本
    票係由被告所偽造，則不論告訴人是否真有向被告借款，亦
    無礙被告於偽造有價證券犯行之成立，是被告以告訴人確有
    向伊借款為由，並引上揭最高法院判例意旨辯稱伊不應成立
    偽造有價證券罪云云，為不足採。
六、核被告所為，係犯刑法第201條第1項之偽造有價證券罪。其
    偽造「齊秋玉」署押之行為，為偽造有價證券之階段行為，
    不另論罪。又其行使偽造有價證券之低度行為，為其偽造有
    價證券之高度行為所吸收，應僅論以偽造有價證券罪。被告
    同時偽造如附表所示「齊秋玉」名義之本票六紙，為單純之
    一罪。查被告因追求告訴人與其交往，為討好告訴人，以自
    己及其家人向告訴人投保高額保險，並匯款予告訴人。嗣於
    86年10月間，告訴人與被告分手，被告心生不滿，偽造如附
    表所示之本票，其情可憫，如處以法定最低度刑有期徒刑三
    年，有法重情輕之情形。應依刑法第59條規定減輕其刑。
七、原審判決依刑法第201條第1項、第205條、罰金罰鍰提高標
    準條例第1條前段。審酌被告與告訴人原係感情極為親密之
    男女朋友關係，僅因感情不睦而分手，為圖報復，竟偽造以
    告訴人名義為發票人之本票，並據以向原審法院聲請裁定准
    予強制執行後，而查封告訴人之不動產及偽造本票金額達69
    萬5千元等情，及被告素行、犯罪動機係肇因於男女間之感
    情因素，量處有期徒刑三年四月，固非無據。惟被告確有匯
    款給告訴人，被告為催討欠款而偽造告訴人之本票，原審判
    決未予認定，認事尚有未洽。被告上訴否認犯罪，雖無理由
    ，但原審判決既有上開瑕疵，應由本院將原審判決撤銷改判
    。爰審酌被告於與告訴人原為情侶關係，於交往期間，為討
    好告訴人，以其自己及家人投保高額保險，幫助告訴人取得
    保險業務績效，並借款予告訴人。後告訴人與被告分手，被
    告無憑據催討欠款，而偽造告訴人名義之本票，持以聲請本
    票裁定之動機及被告犯罪之手段、所生之損害、犯後之態度
    等一切情狀，於依刑法第59條規定減輕其刑之範圍內，量處
    有期徒刑一年七月。又被告前未曾受有期徒刑以上刑之宣告
    ，因告訴人與其分手，為追回於交往期間之款項，一時失慮
    ，偽造告訴人名義之本票，情節並非重大，經此刑之宣告後
    ，應知警惕而無再犯之虞，本院因認暫不執行其刑為當，予
    以宣告緩刑，用啟自新。查95年7月1日施行之刑法，關於緩
    刑宣告之要件已有修正，新修正刑法第74條第1項關於緩刑
    宣告之要件，放寬為未曾因故意犯罪為要件，不含過失犯。
    比較新刑法關於緩刑宣告之要件，以修正後之刑法第74條第
    1項有利於被告，依刑法第2條第1項後段，應適用修正後之
    刑法第74條第1項規定，併此敘明。
八、如附表所示扣案之本票六紙，係被告偽造之有價證券，應依
    刑法第205條之規定予宣告沒收。
九、據上論斷，應依刑事訴訟法第369條第1項前段、第364條、
    刑法第201條第1項、第205條、第59條、第2條第1項後段，
    修正後刑法第74條第1項第1款，判決如主文。
本案經檢察官丙○○到庭執行職務。
中　　華　　民　　國　　96　　年　　1　　月　　31 　　日
            刑事第九庭    審判長法　官　陳　筱　珮
                                法　官  康  應  龍
                                法　官  趙  春  碧
上列正本證明與原本無異。
如不服本判決應於收受送達後十日內向本院提出上訴書狀，其未
述上訴之理由者並得於提起上訴後十日內向本院補提理由書 (
均須按他造當事人之人數附繕本)。
                                書記官  胡  美  娟
中　　華　　民　　國　　96　　年　　2 　　月　　2 　　日
附表：
                                              單位：新台幣
┌──────────┬─────┬──────────┬──────┐
│發        票      日│金      額│到      期        日│票 據 號 碼 │
├──────────┼─────┼──────────┼──────┤
│八十六年三月二十七日│伍萬元    │八十六年十一月一日  │０四四七九一│
├──────────┼─────┼──────────┼──────┤
│八十六年三月二十八日│壹拾萬元  │八十六年十一月十日  │０四四七九五│
├──────────┼─────┼──────────┼──────┤
│八十六年四月三日    │壹拾萬元  │八十六年十一月二十日│０四四七九三│
├──────────┼─────┼──────────┼──────┤
│八十六年四月十日    │壹拾捌萬元│八十六年十一月三十日│０四四七九二│
├──────────┼─────┼──────────┼──────┤
│八十六年四月三十日  │陸萬伍仟元│八十六年十二月十日  │０四四七九八│
├──────────┼─────┼──────────┼──────┤
│八十六年六月二十一日│貳拾萬元  │八十六年十二月三十日│０四四七九四│
└──────────┴─────┴──────────┴──────┘
